【裁判字號】    94,上易,826
【裁判日期】    950822
【裁判案由】    給付貨款
【裁判全文】
臺灣高等法院民事判決                 94年度上易字第826號
上  訴  人  漢嵩實業股份有限公司
法定代理人  甲○○
訴訟代理人  謝錫福律師
被  上訴人  達合營造有限公司
法定代理人  乙○○
訴訟代理人  陳國堂律師
複  代理人  丙○○
上列當事人間請求給付貨款事件，上訴人對於中華民國94年8月
18日臺灣板橋地方法院93年度訴字第859號第一審判決提起上訴
，本院於95年8月8日言詞辯論終結，判決如下：
    主      文
上訴駁回。
第二審訴訟費用由上訴人負擔。
    事實及理由
一、上訴人主張：訴外人許振男以被上訴人名義向上訴人訂購預
    拌混凝土，積欠貨款新臺幣（下同）50萬1,850元，迄今未
    為給付，履經催討皆置之不理。核訴外人許振男為被上訴人
    所承攬工程工地現場負責處理事務之人，許振男以被上訴人
    名義向上訴人訂購預拌混凝土，上訴人並將預拌混凝土出貨
    至被上訴人工地，且開立買受人為被上訴人之統一發票，被
    上訴人並收受前開統一發票作為付款之憑證申報稅捐。依民
    法第169條規定，被上訴人應負表見代理之責而應給付本件
    貨款。爰請求被上訴人應給付上訴人50萬1,850元，及自起
    訴狀繕本送達翌日起至清償日止，按年息5%計算之利息。並
    願供擔保請准宣告假執行。原審為上訴人敗訴之判決，上訴
    人不服提起上訴，於本院聲明：(一)原判決廢棄。(二)被上訴人
    應給付上訴人50萬1,850元，及自起訴狀繕本送達翌日起至
    清償日止，按年息5%計算之利息。
二、被上訴人則以：其並未與上訴人訂立系爭買賣合約書，被上
    訴人標得台北縣三重市碧華國小（下稱碧華國小）「屋頂防
    水防漏及校舍整修工程」後，即交由配合之下游廠商即訴外
    人新旺廷工程行承攬部分工程，雙方簽立工程承攬合約，並
    由新旺廷工程行委任許振男派駐於工地現場處理工程事務，
    上訴人所運送至工地現場之貨物，係由許振男簽收，並非被
    上訴人收受。許振男曾交付李建業為發票人，金額32萬5,60
    0元支票予上訴人，因事後李建業無法兌現，上訴人始轉向
    被上訴人請求給付。上訴人開立發票上載明買受人為被上訴
    人，係因新旺廷工程行委任許振男與被上訴人所簽訂合約約
    定之緣故，不得謂買賣關係存在於兩造之間。再者，上訴人
    所提出系爭買賣合約書，係由訴外人許振男自行簽立，其上
    記載電話係許振男個人使用之電話，所蓋之印章亦非被上訴
    人之印章，被上訴人並無授權，亦無表見事實，被上訴人自
    不負表見代理人責任。況被上訴人已對許振男涉犯偽造文書
    等罪提起自訴，業經臺灣板橋地方法院92年度自字第316 號
    判處許振男有期徒刑7月，緩刑3年確定等語，資為抗辯。於
    本院聲明：上訴駁回。如受不利判決，願供擔保請准免為假
    執行。
三、經查，系爭買賣合約書係由訴外人許振男以被上訴人名義與
    上訴人簽訂，上訴人基於買賣合約曾出貨至被上訴人承攬之
    工地，貨物由許振男簽收。上訴人曾開立2張發票，金額分
    別為29萬2,000元、32萬5,600元，由許振男轉交被上訴人，
    經被上訴人收受並持以報稅。許振男曾交付2張由訴外人李
    建業簽發，發票日分別為92年11月10日、92年12月15日之支
    票與上訴人，以為上開2筆貨款之給付，第1筆29萬2,000元
    已兌現，第2筆32萬5,600元因存款不足及拒往而退票等情，
    為兩造所不爭執，並有系爭買賣合約書、發票影本附卷可稽
    （見原審卷第7至11頁），堪信為真。
四、上訴人主張訴外人許振男係被上訴人所承攬工程之工地現場
    負責處理事務之人，並以被上訴人名義向上訴人訂購預拌混
    凝土，上訴人出貨至被上訴人工地，且開立買受人為被上訴
    人之統一發票經被上訴人收受後報稅，被上訴人應負表見代
    理人責任云云。被上訴人則以前揭情詞置辯。經查：
  (一)按由自己之行為表示以代理權授與他人，或知他人表示為其
    代理人而不為反對之表示者，對於第三人應負授權人之責任
    。但第三人明知其無代理權或可得而知者，不在此限。民法
    第169條定有明文。故主張本人應負表見代理之責，須證明
    本人有由自己之行為表示以代理權授與他人之事實，或本人
    有知他人表示為其代理人而不為反對之表示之事實，始足當
    之。
  (二)被上訴人標得碧華國小「屋頂防水防漏及校舍整修工程」，
    即與配合之下游廠商即訴外人新旺廷工程行簽訂承攬工程合
    約，而新旺廷工程行則委由許振男全權處理有關工程施工事
    宜，有被上訴人提出之工程承攬合約書、授權委託書、合約
    書附卷可稽（見原審卷29至37頁），復為兩造所不爭，堪信
    為真。
  (三)訴外人許振男偽造被上訴人公司大小章並冒用被上訴人名義
    與上訴人等廠商簽訂契約購買各項營建材料等情，業經臺灣
    板橋地方法院92年度自字第316號判處許振男有期徒刑7月，
    緩刑3年確定。並經本院將本件系爭買賣合約書上被上訴人
    印文與被上訴人提出其公司大、小章及碧華國小教室整修工
    程合約書上被上訴人印文送交法務部調查局鑑定，其結果為
    系爭買賣合約書上被上訴人印文與被上訴人提出其公司大、
    小章印文不相同；碧華國小教室整修工程合約書上被上訴人
    印文與被上訴人提出其公司大、小章印文相同等情，復有上
    開刑事判決書、鑑驗通知書附卷可稽（見原審卷第46至48頁
    、本院卷第122至125頁），並經本院調取該刑事案卷及碧華
    國小教室整修工程合約書查明屬實，並為上訴人所不爭，應
    信為真。
  (四)上訴人於原審自陳簽訂系爭合約之前並無與被上訴人或許振
    男有過交易，本件買賣是上訴人之業務員到各個工地接洽取
    得，系爭買賣合約書是上訴人業務人員至系爭工地與許振男
    接洽後，由許振男帶回用印，再交回上訴人用印等語（見原
    審卷第192、208、213頁）。由上訴人陳述可知，系爭買賣
    合約書係上訴人至系爭工地所簽訂，而系爭工地亦為許振男
    向被上訴人承包工程之工地，上訴人送貨亦交由許振男收受
    。被上訴人並未曾於許振男與上訴人交易中，以自己之行為
    對上訴人表示授與許振男代理權，或對上訴人表示許振男為
    被上訴人派駐於現場之工地負責人。
  (五)碧華國小雖函覆原審法院稱許振男為被上訴人工地負責人云
    云。惟查：被上訴人承包碧華國小「屋頂防水防漏及校舍整
    修工程」後，即將系爭工程轉包訴外人新旺廷工程行承攬，
    而新旺廷工程行全權委託許振男處理施工事宜，已如前述，
    許振男係基於何種身分（新旺廷工程行派駐或被上訴人派駐
    ）負責現場事務之處理，即非無疑。且被上訴人於原審言詞
    辯論時陳稱系爭工地告示牌標示系爭工程承攬人為被上訴人
    ，工地負責人是陳仲卿或乙○○等情（見原審卷第192頁）
    ，並非許振男。上訴人復未舉證證明碧華國小或被上訴人曾
    有揭示或表示許振男為被上訴人之工地負責人予上訴人或第
    三人。參以上訴人先前既未曾與被上訴人或許振男從事交易
    ，本件簽約地點又非在被上訴人之營業處所，系爭買賣合約
    書上所記載電話為許振男個人之電話，亦有系爭買賣合約書
    及乙○○名片附卷可佐（見原審卷第8、38頁）。況系爭買
    賣合約書上印文與被上訴人所有印章之印文並不相符，亦經
    法務部調查局鑑定無誤，已如前述。上訴人既未能證明被上
    訴人於簽訂系爭買賣合約時曾以何種方式向上訴人表示許振
    男為其工地現場負責人或被授權之人，要不因原審法院於審
    理中向碧華國小函查，經其回覆許振男為工地負責人即令被
    上訴人負授權人或表見代理人責任，上訴人上開主張，尚不
    足取。
  (六)被上訴人雖曾收受上訴人開立以被上訴人為買受人之發票2
    張，並持以申報稅捐。惟查營建工程實務上轉包工程之情形
    極為常見，承攬人付款與下包時，下包交付其材料供應商開
    立，逕行以承攬人為買受人之發票予承攬人，以抵營業稅，
    即所謂「跳開發票」之情形，亦屬時有所見，此與一般買賣
    交易，發票上記載之買受人通常為契約相對人之情形不同。
    許振男為被上訴人之下游協力廠商之事實，業據其於原審法
    院92年度自字第316號偽造文書等案件中所自承，並有被上
    訴人提出之工程承攬合約書、授權委託書、合約書附卷可稽
    （見原審卷第29至37頁），互核相符，被上訴人抗辯其收受
    上訴人之發票，係因許振男與被上訴人簽訂之合約書約定「
    為不違反稅捐之規定乙方（即許振男）將下承包商或材料商
    之發票開立給甲方（即被上訴人）以抵營業稅之用，款項則
    由乙方開立乙方支票或現金支付與甲方無關…」（見原審卷
    第37頁），因而發票由許振男將材料商之發票開立給被上訴
    人以抵營業稅等情，尚堪採信。故尚不能以被上訴人收受上
    訴人開立之發票之事實，推論被上訴人「知悉」許振男以被
    上訴人代理人身分與上訴人訂約而未為反對表示之事實，進
    而認為被上訴人應負授權人之責任。至於上訴人主張跳開發
    票必須次承攬人與出賣人均明知其自己為契約當事人為必要
    ，上訴人主張並未提出憑據，亦非的論，併予敘明。
  (七)綜上，上訴人既無法證明由被上訴人自己之行為表示以代理
    權授與許振男向上訴人訂購預拌混凝土之事實，或被上訴人
    知許振男表示為其代理人而不為反對之表示之事實。從而，
    上訴人主張被上訴人應負表見代理之授權責任，殊無可取。
五、綜上所述，上訴人主張被上訴人應負表見代理人責任，為不
    足採，被上訴人抗辯尚屬可信。從而，上訴人本於民法第16
    9條前段表見代理法律關係，請求被上訴人給付50萬1,850元
    ，及自起訴狀繕本送達翌日起至清償日止，按年息5%計算之
    利息。為無理由，不應准許。原審為上訴人敗訴之判決，及
    駁回其假執行之聲請，並無不合。上訴意旨指摘原判決不當
    ，求予廢棄改判，為無理由，應予駁回。
六、本件事證已臻明確，兩造其餘攻擊防禦方法及未經援用之證
    據，經審酌核與判決結果不生影響，不再一一論述，併予敘
    明。
七、據上論結，本件上訴為無理由，依民事訴訟法第449條第1項
    、第78條，判決如主文。
中    華    民    國    95    年    8    月     22    日
                    民事第十一庭
                        審判長法  官  鄭雅萍
                              法  官  蘇芹英
                              法  官  薛中興
正本係照原本作成。
不得上訴。
中    華    民    國    95    年    8     月    24    日
                              書記官  黃瑞芬


司法院資訊處製作；財團法人民間司法改革基金會備份。
